【裁判字號】    97,消債更,1953
【裁判日期】    980427
【裁判案由】    更生事件
【裁判全文】
臺灣板橋地方法院民事裁定          97年度消債更字第1953號
聲  請  人  甲○○
代  理  人  劉韋廷律師
上列聲請人依消費者債務清理條例聲請更生事件，本院裁定如下
：
    主      文
聲請駁回。
聲請費用由聲請人負擔。
    理      由
一、按「聲請更生或清算不合程式或不備其他要件者，法院應以
    裁定駁回之，但其情形可以補正者，法院應定期間先命補正
    」，消費者債務清理條例第8 條定有明文；又「債務人對於
    金融機構因消費借貸、自用住宅借款、信用卡或現金卡契約
    而負債務，在聲請更生或清算前，應提出債權人清冊，以書
    面向最大債權金融機構請求協商債務清償方案，並表明共同
    協商之意旨。」、「債務人與金融機構協商成立者，不得聲
    請更生或清算。但因不可歸責於己之事由，致履行顯有重大
    困難者，不在此限。」、「本條例施行前，債務人依金融主
    管機關協調成立之中華民國銀行公會會員，辦理消費金融案
    件無擔保債務協商機制與金融機構成立之協商，準用前項之
    規定。」，亦為同條例第151 條第1 項、第5 項、第6 項所
    分別規定甚明。故無論債務人係依該條例所成立之協商或依
    前開銀行公會債務協商機制所成立之協商，非有不可歸責於
    己之事由，致履行顯有重大困難者，不得聲請更生或清算，
    債務人應受已成立協商之拘束，不得任意毀諾成立之協商，
    債務人於債務清償方案協商成立後，僅得於其後發生情事變
    更，致該協商成立之方案履行有重大困難，且係因不可歸責
    於己之事由所生者為限，始能依上開法條但書之規定聲請更
    生或清算，用以避免債務人任意毀棄已成立之協商，濫用更
    生或清算之裁判上債務清理程序，合先敘明。
二、本件聲請人依消費者債務清理條例聲請更生，其陳述略以：
    聲請人所有之資產總額新臺幣（下同）0 元，債務總額1,11
    9,107 元，前於民國95年間曾依金融主管機關協調成立之中
    華民國銀行公會會員辦理消費金融案件無擔保債務協商機制
    ，與最大債權機構中國信託商業銀行達成協商，因依協議書
    每月應償還21,624元，惟該金額於協商時係超出聲請人所能
    負擔之金額，必須借錢週轉償還，且因聲請人之妻無穩定工
    作，故妻名下全家五口居住房屋之貸款亦由聲請人負擔，全
    家五口生活開銷主要皆仰賴聲請人之收入，加上聲請人第三
    個小孩常生病，後來又進行更換眼角膜手術，所花費醫療費
    用使聲請人負擔更加沈重，根本無法維持最低基本生活；為
    此聲請裁定准予更生等語。並提出財產及收入狀況說明書、
    債權人清冊、財政部臺灣省北區國稅局財產歸屬資料清單、
    財團法人金融聯合徵信中心當事人查詢個人資料（信用報告
    ）回覆書及當事人綜合信用報告─消費者債務清理條例前置
    協商專用債權人清冊、協議書、財政部臺灣省北區國稅局綜
    合所得稅各類所得資料清單、新莊市農會放款帳卡明細報表
    、汽車車輛異動登記書及汽機車各類異動登記書、勞工保險
    被保險人投保資料表（明細）、薪資表、電信費收據、水費
    收據、電費收據、瓦斯費收據、學雜費收據、戶籍謄本、存
    摺、醫療費用收據、補習班繳費收據、借據、保險單等影本
    為證據。
三、經查：
（一）聲請人於提出本件更生之聲請前，曾於95年8 月24日依金
      融主管機關協調成立之中華民國銀行公會會員辦理消費金
      融案件無擔保債務協商機制，與最大債權機構中國信託商
      業銀行達成協商，此有聲請人所提出之協議書影本在卷可
      稽（見本院卷第21至23頁），則本件聲請人所提本件更生
      之聲請，，自須符合上開法條規定之「不可歸責於己之事
      由致履行顯有重大困難」要件，其聲請方屬適法。
（二）聲請人主張其有不可歸責於自己之事由而不能繼續履行前
      述與銀行所達成之協商內容等情，經本院通知聲請人所陳
      報之已知債權人表示意見結果分別以：債務人有合乎負擔
      能力之協商，迄97年11月27日仍正常履約中，應無再聲請
      更生之必要；且銀行公會已經就協商案件研議一致性個別
      協商措施，未毀諾案件亦可進行條件變更，於客戶還款困
      難時，亦有提供優惠還款方案；前述協商條件屬債務人可
      預期並藉以評估可否履行協商條件，既為債務人選擇並採
      清償之方式，債務人即應受該協議之拘束，；故以債務人
      所提出更生之聲請，不符消費者債務清理條例第151 條規
      定，請依同條例第8 條規定予以駁回各等語。
（三）本件聲請人雖提出其財產及收支狀況說明書，臚列其支出
      之項目及金額，然觀其所列支出均屬於其前與最大債權銀
      行中國信託商業銀行成立協商前業已存在之事實，並非於
      其與最大債權銀行成立協商前後方發生之新事實，難以認
      定其於與債權金融機構成立協商後，始發生不可歸責於己
      之事由，致使其履行協商方案具有重大之困難而無法繼續
      履行之事實；至於其所稱其子陳鈺偉因接受眼角膜手術而
      使聲請人有重大支出一節，依據聲請人所提出之國立臺灣
      大學醫學院附設醫院住院費用證明單所載，其看診期間為
      95年04月23日至95年05月01日，可見聲請人之子因疾病住
      院治療乃為聲請人與最大債權金融機構成立協商之前已經
      發生之事實，聲請人主張其有不可歸責於己之事由而不能
      繼續履行前已與最大債權銀行成立之協商條件一節，尚無
      可採，其聲請自不符消費者債務清理條例第151 條第5 項
      、第6 項之規定。
四、綜上所述，聲請人依消費者債務清理條例聲請更生，並不合
    法定程式，聲請並不合法，自應以裁定駁回其聲請。另聲請
    人如尚認原協商條件超過其負擔能力，自仍尚得與債權銀行
    再次協商調整變更協商內容，以解決聲請人對於金融機構所
    負之債務問題；又聲請人所提出之更生方案草案，並未獲得
    債權人之同意，倘經法院裁定准予更生，但其更生方案未經
    債權人會議可決或經法院裁定認可者，依消費者債務清理條
    例第61條、第65條第1 項規定，法院應同時以裁定開始清算
    程序，本件聲請人是否願捨更生程序而逕以清算程序解決債
    務問題，仍有究明必要，自亦不宜於債權人已表明不認同其
    所提更生方案草案之時，即准予聲請人更生；均附此說明。
五、依消費者債務清理條例第8 條、第15條，民事訴訟法第95條
    、第78條，裁定如主文。
中    華    民    國    98    年    4     月    27    日
                  民事第一庭  法  官  許瑞東
上為正本係照原本作成
如不服本裁定，應於裁定送達後10日內，以書狀向本院提出抗告
，並繳納抗告費新臺幣1千元。
中    華    民    國    98    年    4     月    27    日
                              書記官  賴玉芬


司法院資訊處製作；財團法人民間司法改革基金會備份。
